最高法院民事判決　　　　　　　　　 111年度台上字第1658號
上　訴　人　董俋君
　　　　　　董承捷（民國00年00月00日生）

兼 上一 人
法定代理人　許柳云
共　　　同
訴訟代理人　黃厚誠律師
　　　　　　莊承融律師
被 上訴 人　黃國彰
　　　　　　黃豐政
上列當事人間請求解除使用執照塗銷套繪事件，上訴人對於中華
民國111年3月10日臺灣高等法院臺南分院第二審判決（109 年度
上字第241號），提起上訴，本院判決如下：
    主  文
原判決廢棄，發回臺灣高等法院臺南分院。
    理  由
一、上訴人主張：
  ㈠伊之被繼承人董文隆（民國110年3月31日死亡，由上訴人承
    受訴訟）於107年9月28日，向被上訴人黃國彰購買其所有坐
    落臺南市○○區○○○○○區○○○○段0000地號土地（下
    稱系爭土地），約定買賣標的物不得為已申請農舍之農地，
    同年11月1日辦妥所有權移轉登記（下稱系爭土地買賣）。
  ㈡被上訴人黃豐政於90年8月3日，以系爭土地於合併前同段14
    84-9地號土地，申領（90）南工局（○所建）自用農舍使字
    第0000號使用執照（下稱系爭使用執照）興建農業設施豬舍
    （下稱系爭建物），嗣於109年6月間執系爭使用執照申請臺
    南市○○地政事務所（下稱○○地政事務所）為建物第一次
    登記，同年7 月17日登記完畢（下稱系爭保存登記）。系爭
    建物非農舍，雖無農業發展條例（下稱農發條例）第12條有
    關農舍坐落農業土地套繪管制、第18條第4 項中段農舍應與
    坐落用地併同移轉之限制，惟已影響伊就系爭土地所有權之
    行使等情，爰依民法第767條第1項中段規定，於原審變更訴
    之聲明，求為命被上訴人應就系爭使用執照（農業設施）向
    臺南市政府工務局（下稱工務局）申請使用執照變更，並解
    除系爭土地（含合併前同段1484-9地號土地）之建築管制及
    建築地點（地號）登記（下稱系爭變更及解除登記）之判決
    。
二、被上訴人抗辯：
  ㈠黃國彰部分：伊與董文隆間就系爭土地未有買賣合意，且系
    爭建物為農舍，系爭土地買賣未將系爭建物併同移轉，違反
    農發條例第18條第4項中段強制規定無效。
  ㈡黃豐政部分：系爭建物為農舍，系爭土地買賣未將系爭建物
    併同移轉無效；且伊為系爭建物起造人，興建前取得原土地
    所有權人即黃國彰之父黃添盛同意而使用系爭土地，上訴人
    請求伊為系爭變更及解除登記，並無理由。
三、原審駁回上訴人變更之訴，理由如下：
  ㈠原○○區○○○段0000地號土地為農牧用地，於78年11月10
    日分割為同段1491、1491-1地號土地，同日分割後之1491地
    號土地再與同段1493、1493-3、1493-5地號土地合併為1491
    地號土地，嗣於92年8 月21日分割為1491、1491-3地號土地
    ；1491地號土地復於92年12月24日與同段1484-9地號土地合
    併，並於同日分割為同段1491、1491-9地號土地；1491地號
    土地又於109年7月9日分割為1491、1491-10地號土地。系爭
    土地原為黃國彰所有，於107年11月1日以買賣為原因，辦理
    所有權移轉登記為董文隆所有，並約定買賣標的物不得為已
    申請農舍或用過建蔽率之農地。黃豐政在90年間以1491地號
    土地及同段1484、1484-9、1494地號土地（下稱1494地號等
    4 筆土地）為場址，以吉祥畜牧場名義申請行政院農業委員
    會為畜牧場登記，並為起造人，在1494地號等4 筆土地興建
    系爭建物，領得系爭使用執照；復於109年6月間，以系爭使
    用執照申請○○地政事務所為系爭保存登記，建號為同段42
    00至4209號，各該登記謄本其他登記事項記載系爭使用執照
    ，權狀註記事項：建築基地地段地號為1494地號等4 筆土地
    （下稱系爭註記）等事實，為兩造所不爭。
  ㈡審諸黃國彰自認系爭土地買賣契約之簽章均為真正，佐以證
    人即代書楊驊鈺之證述，可見系爭土地買賣契約為真正，復
    就系爭土地買賣之標的物及價金等契約要素意思表示合致，
    自已成立生效。其次，依土地建物查詢資料、異動索引、工
    務局函附臺南市政府建築物地籍套繪圖等件所示，1494地號
    等4 筆土地均未有申請農舍建築及套繪註記，足見系爭土地
    並無農舍存在，即無適用農發條例第18條第4 項中段規定可
    言。另依黃豐政之實施區域計劃地區自用農舍建造執照、使
    用執照申請書所示，系爭建物係於90年間新建於董文隆取得
    之分割前1491地號土地上；參酌另件兩造不爭執黃豐政90年
    間申請建造執照時，尚有1494地號等4 筆土地所有權人黃添
    盛、黃國成出具之土地使用權同意書等節，堪認系爭建物並
    非農舍，而係農業設施。被上訴人辯稱系爭建物為農舍，系
    爭土地買賣未將系爭建物併同移轉，違反農發條例第18條第
    4項強制規定無效，洵無足取。
  ㈢建築物建造完成後之使用或變更使用，其使用執照之請領或
    變更，具有一定之要件，無從由被上訴人逕行申請系爭變更
    及解除登記。又系爭建物之系爭保存登記，係黃豐政依土地
    登記規則第34條申請辦理，依土地法第43條規定有絕對效力
    ；且建物登記謄本之系爭註記，係○○地政事務所於黃豐政
    申請系爭保存登記時，依職權逕為登記，並非申請人所得任
    意請求塗銷，上訴人請求解除1491、1484-9地號土地建築地
    點（地號）之登記，應屬無據。另系爭建物為農業設施，未
    受有建築套繪管制，上訴人請求被上訴人解除1491、1484-9
    地號土地之建築套繪管制，亦屬無據。
  ㈣從而，上訴人依民法第767條第1項中段規定，請求被上訴人
    為系爭變更及解除登記，為無理由，不能准許。
四、本院廢棄原判決之理由：
  ㈠按所有人對於妨害其所有權者，得請求除去之。民法第 767
    條第1項中段定有明文。系爭土地原為黃國彰所有，於107年
    間與上訴人之被繼承人董文隆為系爭土地買賣。黃豐政為起
    造人，於90年間在1494地號等4 筆土地興建系爭建物，領得
    系爭使用執照，復於109年6月間為系爭保存登記，建號為同
    段4200至4209號，各該登記謄本其他登記事項均記載系爭註
    記，為原審認定之事實。似此情形，上訴人主張已影響其就
    系爭土地所有權之行使，是否全無足取，即滋疑義，原審未
    進一步予以釐清，逕為上訴人不利之判決，不免速斷。再者
    ，倘系爭建物保存登記所為之系爭註記，係屬妨害上訴人就
    系爭土地所有權之行使，而原審既認建築物建造完成後使用
    執照之請領或變更，具有一定之要件，無從由被上訴人逕行
    申請系爭變更及解除登記，惟並未敘明或查明被上訴人無從
    逕行申請之法規限制，即為上訴人不利之判斷，同有判決不
    備理由之違誤。
  ㈡上訴人於事實審陳稱：土地所有人出具土地使用同意書，如
    已經沒有土地使用關係存在，利害關係人可持合法證明文件
    向主管機關申請塗銷註記，而在土地使用關係有爭執情況下
    ，即須以法院判決為合法證明文件向相關主管機關為申請（
    原審卷一251 頁）。而董文隆以系爭建物無權占用系爭土地
    ，訴請黃豐政拆屋還地事件，業經臺灣臺南地方法院以 108
    年度訴字第1530號民事判決，判命黃豐政拆屋還地，有該判
    決可憑（同上卷63至71頁）。倘該判決業已確定，上訴人可
    否持之逕向主管機關申請系爭變更及解除登記，關涉上訴人
    提起本件訴訟是否具備權利保護必要，自應釐清。乃原審未
    詳予調查審認，遽為上訴人敗訴之判斷，亦有可議。
  ㈢上訴論旨，指摘原判決不當，求予廢棄，非無理由。末查，
    本件所涉法律上爭議不具原則上重要性，爰不經法律審言詞
    辯論，附此敘明。
五、結論：本件上訴為有理由。依民事訴訟法第477條第1項、第
    478條第2項，判決如主文。
中    華    民    國   111    年    8     月    24    日
                      最高法院民事第六庭
                          審判長法官  魏  大  喨  
                                法官  林  玉  珮  
                                法官  吳  美  蒼  
                                法官  黃  麟  倫  
                                法官  李  寶  堂  
本件正本證明與原本無異
                                      書  記  官
中    華    民    國   111    年    9     月    5     日